臺灣高等法院刑事判決　　　　　　　　　　　　　　　九十年度上易字第九五五號
　　上　訴　人
　　即 自訴 人　甲○○
　　　　　　　　庚○○
　　被　　　告　丙○○
　　選任辯護人　邱俊哲
右上訴人因被告詐欺案件，不服臺灣台北地方法院八十九年度自字第一一一二號，中
華民國九十年二月八日第一審判決，提起上訴，本院判決如左：
    主  文
上訴駁回。
    理  由
一、自訴意旨略以：自訴人甲○○及案外人盧立國、陳俊明三人於民國八十七年一月
    間，與花蓮區中小企業銀行股份有限公司（下稱花企）之董事長即被告丙○○就
    台北市○○路○段十五號（建號二一八五號）、十五之一號（建號二一八八號）
    及其共同使用部分（建號二一四九號）之建物（下稱本案建物）、暨該建物坐落
    之台北市○○區○○段一小段八○、八○之二地號之土地（下稱本案土地）訂定
    不動產買賣契約，自訴人等依約給付價金，並取得本案建物及土地所有權後，於
    八十九年六月三日參加本案建物及土地所屬歌林百福園大廈全體所有權人會議時
    ，始知該大廈早在七十六年間因鄰屋興建時導致傾斜，並於七十八年間經台北市
    建築師公會鑑定傾斜約三十公分，於八十八年間經台北市土木技師公會鑑定為需
    注意等級，而被告任職之花企於八十一年間就本案建物及土地設定抵押權，於八
    十四年間拍定承受本案建物及土地，本案建物及土地所屬大廈管理委員會於八十
    四年間作成之簡報、會議紀錄及聯席會議紀錄，均載有討論該大廈之傾斜情形，
    是被告確定已知本案建物所屬大廈有結構性之瑕疵，詎被告於八十七年間代表花
    蓮企銀將本案建物及土地賣予自訴人等，欺瞞自訴人等該大廈有前開瑕疵，並於
    買賣契約書第七條列載：本買賣係以房屋現況交屋，賣方不負整修及瑕疵擔保之
    責等語，可知被告欲藉此條款脫免物之瑕疵擔保責任，又自訴人知悉前開瑕疵後
    ，即刻通知被告出面協商解決，惟被告皆不予理會，足見被告係意圖為自己不法
    之所有，欺瞞詐騙自訴人而陷於錯誤交付財物。因認被告涉有刑法第三百三十九
    條第一項之詐欺取財罪嫌。
二、按犯罪事實應依證據認定之，無證據不得推定其犯罪事實；不能證明被告犯罪者
    ，應諭知無罪之判決，刑事訴訟法第一百五十四條、第三百零一條第一項分別定
    有明文。而告訴人（自訴人亦同）之告訴，係以使被告受刑事訴追為目的，是其
    陳述是否與事實相符，仍應調查其他證據以資審認；且認定不利於被告之事實，
    須依積極證據，苟積極證據不足為不利於被告之認定時，即應為有利於被告之認
    定，更不必有何有利之證據，最高法院著有五十二年台上字第一三○○號、三十
    年上字第八一六號判例足稽。又刑法第三百三十九條第一項之詐欺罪，必須行為
    人自始即基於不法所有之意圖，以詐術使人交付財物，始能構成，所謂以詐術使
    人交付，必須被詐欺人因其詐術而陷於錯誤，若其所用方法，不能認為詐術（包
    括根本未施用詐術），亦不致使人陷於錯誤，即不構成該罪，最高法院著有四十
    六年台上字第二六○號判例可稽。至於民事債務當事人間，若有未依債務本旨履
    行給付（包括瑕疵給付）之情形，在一般社會經驗而言，原因非一，其因不可歸
    責之事由無法給付，或因合法得對抗他造主張抗辯而拒絕給付，甚至債之關係成
    立後，始行惡意不為履行，皆有可能，非必出於自始無意給付之詐欺犯罪一端。
    又刑事被告依法不負自證無罪之義務，故在別無積極證據之情形下，自難違反刑
    事訴訟法第一百五十四條之規定，以被告單純債務不履行之狀態，推定被告自始
    即有不法所有之意圖而施用詐術。
三、訊據被告辯稱伊並不知房子有傾斜瑕疵等情事，大廈之通知應送到總行之秘書室
    ，伊並未看到，先前之程序皆是下屬在處理，伊完全不知悉云云。自訴人上訴意
    旨則以歌林委員會議記錄已於八十四年一月二十日就建物傾斜案為處理簡報，於
    八十四年四月十三日、六月三十日、九月七日一再就大廈傾斜一事列為報告商議
    事項，歌林委員會事後皆以影本函寄各業主，被告應已知大廈傾斜之結構性瑕疵
    ，明知建物有瑕疵而仍隱瞞不告知買受人，實涉犯有詐欺云云。經查，證人壬○
    ○即八十三、四年歌林百福園大廈之管理主委到庭證稱：對大廈之瑕疵雖有開過
    會，然花企始終沒派人參加，來開會的幾乎都是固定的那幾個住戶。（見本院卷
    九十一年四月二日訊問筆錄第二頁）再據證人丁○即該大廈委員會記錄及寄出之
    管理員於本院所述：當時開的是委員會，所以開會並不用通知住戶，會議記錄是
    我做的，事後將記錄投在各住戶信箱，因花企從沒給我住址，且他的房子有住戶
    ，所以直接給住戶，故不曾以掛號或平信寄給花企，也沒聽說有住戶將該會議紀
    錄交給花企，花企取得所有權後從沒跟委員會打過交道。（見本院卷九十一年四
    月二十六日訊問筆錄第二頁以下）則大廈管委會既未曾將會議記錄寄給花企，實
    難謂花企已知悉大廈傾斜一事。再者，據證人己○宗即當時花企承受歌林百福園
    房屋之訪價鑑價職員所述：八十六年五月六日會議有參加，會議目的是管理費要
    增加，討論過程中並無涉及房屋傾斜問題，會議結果只口頭呈報到經理，沒有呈
    報到總經理，有關建物的承受或買賣並無專員在管理這些資料，管委會聯絡花企
    都是打電話來。（見本院卷九十一年五月十日第二頁以下）再據證人戊○○即當
    時參與不動產買賣找人來承受擔保品之花企分行經理所稱：花企分行不曾收過百
    福園會議通知，說大廈有傾斜現象，我交給襄理去找三位買主，當時我有去了解
    買主資力，向董事長報告買主資力不錯，當時只知道房屋在大馬路旁，沒有去看
    過。（見本院卷九十年五月十八日訊問筆錄第三頁以下）復以證人乙○○即當時
    請太平洋房屋仲介幫忙尋找買主之實際參與百福園大廈買賣之花企職員亦稱：有
    去看過一次房子，沒聽住戶說有瑕疵，也沒有收受百福園大廈送來之會議紀錄，
    當時按照規定之程序寫簽呈由總行轉交逾放中心，買賣過程中由我們負責與買者
    磋商，不曾向董事長做口頭或書面報告。（見本院卷九十年五月十八日訊問筆錄
    第四頁以下）則管委會既不曾寄會議記錄給花企，實際參與該項買賣花企員工亦
    稱不曾收會議記錄，不知有瑕疵情事，更不曾口頭或書面轉告董事長，被告又屬
    花企董事長，對於承受之抵押品之處分行為乃屬業務執行層面，被告辯稱伊完全
    不知悉有傾斜瑕疵一事應堪採信。
四、次查，自訴人及案外人盧立國、陳俊明三人係與被告任職之花蓮企銀購得本案建
    物及土地，並非向被告購得，被告不過為花企董事長，且自訴人等於八十七年一
    月間就本案建物及土地，係向公證處請求契約公證，在此之前，早在八十六年十
    月間即由本件買主之一即案外人盧立國與花企訂立不動產買賣契約書，當時代表
    花企與盧立國簽約之花企代表人係該銀行總經理辛○，並非被告，而證人辛○亦
    於本院到庭稱不知房子有瑕疵一事（見本院卷九十一年二月八日訊問筆錄第二頁
    ），更遑論被告可能知悉，且自訴人於本院審理時並承認在本件買賣完成前，並
    無見過被告等語，以上各情有自訴人提出之公證書、所有權移轉契約書、土地增
    值稅免稅證明、契稅繳款書、建物所有權狀、土地所有權狀、不動產買賣契約書
    在卷可稽，核與被告提出之辯護意旨狀所附不動產買賣契約書相符，並經自訴人
    於原審到庭指稱無訛（見原審卷第五十二頁）。足見被告既非本件契約當事人，
    又非出面代表花企與自訴人洽訂契約之賣方代表人（不過於請求公證時，以之為
    賣方代表人耳），復與自訴人於本件買賣完成前從未謀面，如何能對自訴人施用
    詐術，自訴意旨謂被告施用詐術云云，自不足憑信。至本案建物及土地所屬之歌
    林百福園大廈有傾斜情形，該大廈管理委員會於八十四年間作成之簡報、會議紀
    錄及聯席會議紀錄，載有討論該大廈之傾斜情形，及花企於八十一年間就本案建
    物及土地設定抵押權，於八十四年間拍定承受本案建物及土地等情，固有自訴人
    提出之台北市建築師公會鑑定報告書、台北市土木技師公會函並附鑑定報告書、
    本案建物所屬大廈管理委員會簡報、會議紀錄及聯席會議紀錄、本案建物權利變
    動電腦查詢表等在卷可證，堪信為真正。然如前所述，被告雖任職之花企，並未
    曾見過自訴人，承受本案建物及土地時，並不知悉該大廈之傾斜情形，又如何直
    接或間接對自訴人施用詐術，並使之陷於錯誤而購買本案建物及土地，況自訴人
    於原審審理時並述稱：從外表上看不出該大廈有傾斜之情形等語（見原審卷第五
    十五頁），是遑論被告有施用詐術，甚至被告於訂約前是否知悉該大廈有傾斜情
    形，亦無積極證據可供憑信。又自訴人係因購買本案建物及土地而給付價金，被
    告任職之花企已依約移轉系爭建物及土地之所有權登記，為自訴意旨所明言，並
    有前揭本案建物權利變動電腦查詢表在卷可查，自訴人自無陷於錯誤之可言。再
    者，本件買賣契約第七條之約定及被告對自訴人出面協商解決之要求不予理會等
    情，核屬渠等間之民事糾葛，與詐欺罪責無涉。此外，又查無其他積極證據，足
    認被告確有詐欺之情事，應認不能證明被告犯罪，依法應諭知無罪之判決。
五、原審以不能證明被告犯罪，而為無罪之諭知，經本院核其認事用法俱無不合。自
    訴人之上訴，以被告為花企之董事長，自無委為不知之理，指摘原判決不當，然
    本院認花企參與訂約事宜之所有職員，上至經理無一知悉該屋有傾斜瑕疵一事，
    復以當時管委會主任委員及管理員亦稱未寄出有關探討該傾斜瑕疵之會議記錄給
    花企，即無法推定被告知悉該屋瑕疵而有詐欺行為，是自訴人之上訴為無理由，
    應予駁回。
據上論斷，應依刑事訴訟法第三百六十八條，判決如主文。
本案經檢察官張秋雲到庭執行職務。
中      華      民      國     九十一     年     六     月    二十    日
                              台灣高等法院刑事第十六庭
                                  審判長法  官  許  增  男
                                        法  官  徐  昌  錦
                                        法  官  周  煙  平
右正本證明與原本無異。
不得上訴。
                                        書記官  蕭  麗  珍
中      華      民      國     九十一   年      六      月    二十四    日
